臺灣高雄地方法院民事判決
111年度雄簡字第937號
原      告  畢陞    

            劉慧玲即劉秋彤

共    同
訴訟代理人  鍾義律師  
被      告  亞洲都會通國際股份有限公司


法定代理人  丁進益  



訴訟代理人  蘇姵禎律師
            楊若瑜律師
            康裕德律師
上列當事人間確認本票債權不存在事件，本院於民國111年8月9
日言詞辯論終結，判決如下：
    主      文
原告之訴駁回。
訴訟費用由原告負擔。　　　　　　　　
    事實及理由
一、按確認法律關係之訴，非原告有即受確認判決之法律上利益
    者，不得提起之；確認證書真偽或為法律關係基礎事實存否
    之訴，亦同，民事訴訟法第247條第1項定有明文。又所謂即
    受確認判決之法律上利益，係指法律關係之存否不明確，原
    告主觀上認其在法律上之地位有不安之狀態存在，且此種不
    安之狀態，能以確認判決將之除去者而言。本件原告主張：
    ㈠被告持有如附表所列本票（下稱系爭本票），其本票債權
    就原告畢陞部分，逾新臺幣（下同）240,000元之部分不存
    在。㈡被告持有系爭本票，其本票債權對原告劉慧玲即劉秋
    彤（下稱原告劉慧玲）不存在，此為被告所否認，則兩造間
    因被告對原告票據債權之法律關係存否不明確，致原告在私
    法上之地位有受侵害之危險，而此項危險得以對於被告之確
    認判決除去之，是原告於本件有受確認判決之法律上利益，
    揆諸前揭說明，原告提起本件確認之訴，核無不合。　　　
二、原告主張：㈠原告畢陞係於民國110年3月5日參加由被告所組
    織之互助會（組別：ASB0000-00000000）共六會，每1會10,
    000元，一月開標二次，故每半月繳納會款5,000元。原告畢
    陞嗣於㈠110年5月5日得標，應收會金100,000元、㈡110年5月
    20日得標，應收會金101,000元、㈢110年6月5日得標，應收
    會金102,000元、㈣110年7月5日得標。被告於原告畢陞得標
    後提出「ASB亞洲儲蓄理財標會借貸平台服務條款」（下稱
    系爭契約），主張依系爭契約第5條約定：⑴會員得標時，需
    同時開立本期標會日期到到期日之本票（本票金額應加上如
    果未履行合會契約之行政訴訟費用30,000元）交付ASB保管
    ，直到會期結束，ASB返還會員之本票」。原告畢陞對此需
    加上「行政訴訟費用30,000元」之條款表示不同意，但被告
    以若不加上此金額，以及須由原告畢陞之母親即原告劉慧玲
    共同簽發本票，則不給付原告畢陞得標會金，原告迫不得已
    ，乃由原告劉慧玲共同簽發系爭本票交與被告。原告畢陞於
    110年7月5日得標，於110年7月23日尚有繼續繳納會款25,00
    0元給被告，惟原告畢陞於110年8月5日欲再投標時，被告竟
    不願將原告畢陞投標球放入參與投標，原告畢陞認被告不讓
    其繼續投標，枉顧其權益，是以不再繳納會款。是原告畢陞
    標得4個會次（半會），均自110年8月5日起拒繳死會，4個
    會次（半會）死會均剩餘20期未繳，故死會應繳總額為40萬
    元（計算式4×5000×20=400,000），另原告畢陞活會已繳總
    額為160,000元，兩相扣抵後。原告畢陞僅欠繳被告會款24
    萬元（400,000-160,000=240,000）。被告仍以系爭本票所
    戴票面金額共545,000元聲請本票裁定顯然錯誤。其逾上述2
    4萬元部分之本票債權，因原因關係之合會會款債權已不存
    在，故就原告畢陞部分，逾此金額之本票債權亦告消滅而不
    存在。㈡再者，被告明知原告劉慧玲並未參加上述互助會，
    原告劉慧玲與被告間並未有債權債務關係，竟強迫原告劉慧
    玲須共同簽發系爭本票方願給付原告畢陞之得標會款；是被
    告取得原告劉慧玲共同簽發之系爭本票，顯係以惡意取得，
    依法不得享有票據上之權利，故被告對於原告劉慧玲就系爭
    本票之本票債權自不存在等語。並聲明：㈠確認系爭本票債
    權，對原告畢陞部分，於逾24萬元部分不存在。㈡確認系爭
    本票債權對原告劉慧玲不存在。
三、被告則以：原告畢陞授權其母原告劉慧玲代為處理互助會相
    關事宜，並於110年5月5日、110年5月20日、110年6月5日、
    110年7月5日得標共計四會。得標金額分別為98,000元、98,
    000元、99,000元、100,000元，原告畢陞亦悉數領取得標金
    。依系爭契約第五點：「得標領取合會金約定（1）會員得
    標時，需同時開立本期標會日期到到期日之本票（本票金額
    應加上如果未履行合會契約之行政訴訟費用30,000元），交
    予ASB保管，直到會期結束，ASB返還會員之本票」之規定，
    會員得標時需開立本票交付予被告，被告另考量原告畢陞參
    與標會皆是由原告劉慧玲處理，且標金亦由原告劉慧玲出面
    領取，故要求原告劉慧玲擔任共同發票人，與原告畢陞共同
    開立系爭本票。是原告劉慧玲開發系爭本票係基於擔任保證
    人而簽發。又原告畢陞自第六期（即110年8月5日）開始，
    即拒不繳納會金，累積死會應繳總額為400,000元，依系爭
    契約第4條：「會員入會及按期繳交會款之義務：2.會員應
    於每次開標日後三個工作天內向ASB繳交會款（6）會員若為
    死會會員（含已得標者）若逾期未繳款者，應按每日三百元
    計算違約金給付ASB。ASB因依法移送法院裁定給付會款時，
    ASB並得要求會員一次清償未到期之全部會款及違約金，和A
    SB因此所支出之一切法院費用」。被告得向原告畢陞請求每
    日300元計算之違約金，因110年8月5日為開標日，依系爭契
    約第4點第2項，會員應於開標日後三個工作天繳款，110年8
    月5日起算三個工作天為110年8月10日，是以自110年8月11
    日起，截止111年7月19日開庭日期止，共計342日，每日300
    元，共計410,400元之違約金。是以，原告畢陞與被告間之
    契約關係仍存在，被告依雙方之契約關係向原告畢陞請求會
    金及違約金，誠屬有據等語置辯。並聲明：原告之訴駁回。
四、得心證之理由：　　
　㈠原告劉慧玲簽發系爭本票之原因為何？原告請求確認被告執
    有系爭本票對原告劉慧玲之本票債權不存在，有無理由？
  ⒈按在票據上簽名者，依票上所載文義負責，2 人以上共同簽
    名時，應連帶負責，票據法第5 條定有明文。次按當事人主
    張有利於己之事實者，就其主張之事實有舉證之責任，民事
    訴訟法第277 條前段定有明文。在原告請求確認債權不存在
    之訴，如被告主張其債權存在時，固應由被告就債權存在之
    事實負舉證責任；惟原告請求確認之債權，倘係票據債權時
    ，由於票據具有文義性及無因性之特質，票據上之權利義務
    ，悉依票上所載文義定之，與其基礎之原因關係各自獨立，
    而完全不沾染原因關係之色彩。票據權利之行使不以其
    原因關係存在為前提，是執票人行使票據上權利時，就其原
    因關係存在與否，本不負舉證責任。雖於直接前後手之際，
    票據債務人以自己與執票人間所存抗辯之事由對抗執票人，
    依票據法第13條規定觀之，尚非法所不許，惟仍應先由票債
    務人就該抗辯事由負舉證之責任。必待為票據基礎之原因關
    係確立後，法院就此項原因關係進行實體審理時，當事人於
    該原因關係是否有效成立或已否消滅等事項有所爭執，始適
    用各該法律關係之舉證責任分配原則，最高法院102年度   
     台上字第466 號、97年度台簡上字第17號判決意旨可資參
    照。
  ⒉經查：系爭本票為原告共同簽發乙節，為兩造所不爭執，雖
    原告劉慧玲主張其未參與上述互助會，故無系爭本票之原因
    關係云云。惟一般在本票簽名者，其意即係在擔保票據之付
    款，持票人即得對發票人行使追索之權利，原告劉慧玲為一
    具備正常智識之成年人，況依被告提出授權書（見本院卷第
    109頁），原告畢陞全權授權原告劉慧玲處理上述互助會參
    與事宜，依其智識能力及社會經驗，原告劉慧玲自知在票據
    上簽名者，即須依票上所載文義負責，其若無擔保原告畢陞
    繳交死會債務之意或無任何原因關係，自無恣意簽發票據之
    可能。
　⒊再者，本件原告劉慧玲雖主張伊系在被告之脅迫下而簽發系
    爭本票，惟均為被告所否認，原告劉慧玲復未能舉證以實其
    說，則揆諸上開說明，自不得證明原告劉慧玲之主張為真實
    。至原告劉慧玲雖主張系爭本票所擔保會款債務中，非係由
    伊所領取，惟既伊無法舉證證明系爭本票係受被告之脅  迫
    而簽發，則即可認定原告劉慧玲於簽發之際，確有就以他人
    名義所負會款債務表示願意共同負責之意。是此，原告劉慧
    玲以此為由，主張其無庸負票據責任云云，即不足採。在是
    此，衡以社會客觀經驗法則，原告劉慧玲既與原告畢陞共同
    簽發系爭本票，應認即係為擔保原告畢陞可如期繳納完畢死
    會會款及違反系爭契約之舉，而原告劉慧玲復未就其抗辯事
    由盡舉證之責，揆諸前開說明，被告係系爭本票之執票人，
    即得行使票據上之權利，原告劉慧玲主張被告所持有系爭本
    票對其之票據債權不存在，要屬無據，應予駁回。
　㈡原告畢陞請求確認被告執有系爭本票，於超過24萬元部分不
    存在，有無理由？
  ⒈被告持有原告畢陞所簽發如附表所示之系爭本票，向本院聲
    請裁定准予強制執行，經本院於110年11月1日以110年度司
    票字第7611號民事裁定准許得為強制執行，且兩造間屬直接
    前後手關係，又原告簽發系爭本票之原因為系爭契約第5條
    等情，有上開裁定及兩造所不爭執，此部分事實，應可認定
    ，堪信為真正。
  ⒉按票據乃文義證券及無因證券，票據上之權利義務悉依票上
　  所載文義定之，與其基礎之原因關係各自獨立，票據上權利
　  之行使不以其原因關係存在為前提。執票人行使票據上權
　  利，就其基礎之原因關係確係有效存在不負舉證責任。倘票
　  據債務人以自己與執票人間所存抗辯事由對抗執票人，依票
　  據法第13條規定觀之，固非法所不許，惟應先由票據債務人
　  就該抗辯事由負主張及舉證之責。必待票據基礎之原因關係
　  確立後，法院就此項原因關係進行實體審理時，當事人就該
　  原因關係之成立及消滅等事項有所爭執，方適用各該法律關
　  係之舉證責任分配原則（參最高法院109年台簡上字第19號
　  判決意旨）。查兩造就系爭本票為原告畢陞簽發一節並不爭
    執，故被告就系爭本票為發票人作成之事實，已盡舉證責任
    ，原告畢陞既主張與被告間有抗辯事由存在者，自應由原告
    畢陞負舉證責任。
  ⒊原告畢陞雖主張系爭本票僅係擔保得標後應繳納之死會會款
    共40萬元，被告則抗辯所擔保範圍除原告畢陞得標之死會未
    繳會款40萬元外，尚包括依系爭契約第4條所約定逾期未繳
    會款所應繳納之違約金410,400元等語。經查：
　⑴依系爭契約第5條第1項約定：會員得標時，需同時開立本期
    標會日期到到期日之本票（本票金額應加上如果未履行合會
    契約之行政訴訟費用30,000元）交付ASB保管，直到會期結
    束，ASB返還會員之本票」等語。承上所述，原告畢陞及被
    告就系爭本票擔保之範圍為原告畢陞應如期繳納得標之死會
    會款乙節，並不爭執，此部分事實，應可認定。
　⑵次按履約保證金係約定契約當事人之一方依約履行債務，而
    由該當事人或第三人於契約履行前所交付之金錢，乃在契約
    履行前即由債務人先行交付，為金錢擔保之一種，其作用旨
    在使債權人擔保其債權快速實現，而要求債務人預先給付一
    定之金額，以備將來債務人發生債務不履行之損害賠償時，
    債權人得從中扣除或由債權人全數抵充之。依系爭契約第5
    條第1項約定，系爭本票金額須加上「未履行合會契約之行
    政訴訟費用」等語。而所謂之「履行合會契約」理當包含遵
    守系爭合約全部約定至契約關結束為止甚明。又被告抗辯所
    謂「行政訴訟費用」係指倘會員未持續繳納會金履行合會契
    約，而致被告須進行後續法律追訴而衍生之存證信函、裁判
    費、律師費用等行政成本及訴訟費用等語（見本院卷第142
    頁）。原告對於行政訴訟費用之範圍，並未爭執，僅主張不
    同意本票金額應加計行政訴訟費用3萬元云云。然依被告提
    出原告畢陞之得標金領款單4張（見本院卷第115-119頁），
    其上均有記載本票為本次契約之擔保品，且本票金額除領得
    之得標金外，應加上如果未履行合簿契約之行政訴訟費用3
    萬元等語，雖原告畢陞主張係為領取會款不得以才簽發系爭
    本票，然：
　①按被脅迫而簽發票據行為之撤銷，與票據原因關係之抗辯，
　　係屬二事。前者涉及票據行為之有效性，乃票據債務發生前
　　之問題，票據法就此舉證責任並無明文，應適用民事訴訟法
　　第277條規定，由主張被脅迫而簽發票據之人，就該事實之
　　存在負舉證責任（最高法院105年度台上字第934號判決意旨
　　參照）。
  ②原告畢陞主張：原告對於系爭本票係其所簽發，及上述領款
    單均係為其所簽署之事實均不爭執，惟主張均係不得已才簽
    發云云，惟為被告所否認，經查：原告畢陞就其在被脅迫之
    意思不自由狀態下簽發系爭本票，依上開說明，應由原告畢
    陞負舉證之責，惟原告畢陞關此部分，並未舉證以實其說。
    準此，原告畢陞就係遭受不法腕力脅迫其意思自由，既未能
    舉證以實其說，依上開說明，應認原告畢陞上述主張，洵屬
    無據，並無可採。
　③是此，原告畢陞簽發系爭本票之目的非僅有擔保繳納死會會
　　款之責任，尚應包括原告畢陞得標後，應如期履行合會契約
　　之義務。是依上開說明，系爭本票既係作為原告畢陞繳納死
　　會會款之履約保證，乃用以督促原告畢陞得標後仍依約履
　　行，當發生債務不履行時，所擔保之範圍即應由債之履行，
　　轉變為債務不履行損害賠償及違約責任，使被告得以逕持系
　　爭之本票迅速藉由強制執行程序求償，以發揮其擔保之救濟
　　損害特性。故被告抗辯系爭本票所擔保之債權範圍，包含原
　　告畢陞因違反系爭契約所生債務不履行損害賠償債權等語，
　　應屬可採。
  ⑶此外，原告畢陞及被告對於上述合會尚未結束，且原告畢陞
    與被告間合會關係仍存在乙節並不爭執（見本院卷第134頁
    ）。既然原告畢陞與被告間合會關係仍存在，則原告畢陞應
    負之擔保履約責任金額，尚屬無從確定，是原告畢陞逕行主
    張被告對原告畢陞系爭本票債權均不存在，即無足取。
　⑷綜上，系爭本票既係作為原告畢陞履約保證金之用，則依前
　　開說明，其原因債權即在擔保履行契約之用，而無庸待債務
　　不履行時始存在，又原告畢陞與被告間之合會關係尚存在，
　　業如前述，原告畢陞復未能提出其他證據說明有擔保債權數
　　額已確定之情形，故原告畢陞自無從主張系爭本票之原因債
　　權不存在。從而，原告畢陞就擔保原因尚未消滅，且擔保之
　　債權數額尚未確定之系爭本票票提起確認債權不存在之，即
　　屬無據。至原告畢陞主張其對被告另有活會已繳會款16萬
　　元，應予抵扣云云，然上開繳納之16萬元會款屬尚未競標之
　　合會，與系爭本票擔保之發生於000年0月0日前得標之死會
　　會款債務，並無均屆清償期之情，當不合於抵銷之要件，是
　  原告畢陞主張應予抵扣云云，亦無理由。是此，原告畢陞請
　　確認被告對於系爭本票之債權，於超過24萬元部分不存在，
　　為無理由，應予駁回。
五、本件事實已臻明確，兩造其餘之攻擊或防禦方法，及所援用
    之證據，經本院斟酌後，認為與判決基礎之事實並無影響，
    均不足以影響本裁判之結果，自無庸一一詳予論駁之必要，
    併此敘明。
六、訴訟費用負擔之依據：民事訴訟法第78條。　　　　　
中　　華　　民　　國　　111 　年　　8 　　月　　31　　日
                    高雄簡易庭　法　官  張茹棻
附表：發票人均為原告      編號 發票日 票面金額(新台幣) 到期日 利息起算日即提示日 票據號碼 001 110年5月7日 140,000元 未  載 110年10月1日 TH0000000 002 110年5月28日 140,000元 未  載 110年10月1日 TH0000000 003 110年6月12日 135,000元 未  載 110年10月1日 TH0000000 004 110年7月12日 130,000元 未  載 110年10月1日 TH0000000 
以上正本係照原本作成。
如不服本判決，應於送達後20日內，向本院提出上訴狀並表明上
訴理由，如於本判決宣示後送達前提起上訴者，應於判決送達後
20日內補提上訴理由書（須附繕本）。
中　　華　　民　　國　　111 　年　　8 　　月　　31　　日
                                書記官  黃振祐